【裁判字號】    97,消債更,922
【裁判日期】    971208
【裁判案由】    更生事件
【裁判全文】
臺灣臺南地方法院民事裁定           97年度消債更字第922號
債  務  人  甲○○
上列當事人因消費者債務清理事件聲請更生，本院裁定如下：
    主    文
聲請駁回。
聲請程序費用由債務人負擔。
    理    由
一、本件聲請意旨略以：債務人甲○○有不能清償債務之情事，
    且其無擔保或無優先權之債務總額未逾新臺幣（下同）1,20
    0萬元，復未經法院裁定開始清算程序或宣告破產，前雖與
    債權金融機構成立債務協商，然因一致性協商月付金非能力
    可負擔，故無法依協商條件清償協商額，債務人因不可歸責
    於己之事由，致履行顯有重大困難，為此，依消費者債務清
    理條例提出本件更生之聲請等語。
二、按債務人與金融機構協商成立者，不得聲請更生或清算，但
    因不可歸責於己之事由，致履行顯有重大困難者，不在此限
    ；本條例施行前，債務人依金融主管機關協調成立之中華民
    國銀行公會會員辦理消費金融案件無擔保債務協商機制與金
    融機構成立之協商，準用前項之規定，消費者債務清理條例
    第151條第5項、第6項亦分別有明文規定。衡諸債之關係，
    係以當事人間之信賴關係為基礎，為社會經濟組織之重要支
    柱，故當事人於以法律行為追求自己之利益之際，亦應顧及
    對方之利益，並考量債權債務在社會上之作用，本於誠實及
    信用之原則，行使債權及履行債務。是對於已陷入經濟上困
    境之消費者，若任其於惡性循環之債務窘境中生存，將衍生
    嚴重之社會問題，難以維持安定之社會經濟秩序，故為兼顧
    債權人、債務人雙方之利益，對陷於經濟上困境之消費者，
    乃允其於消費者債務清理條例施行後，得選擇以重建型之更
    生程序或清算型之清算程序清理其債務，藉以妥適調整債務
    人與債權人及其他利害關係人間之權利義務關係，保障債權
    人獲得公平受償，並謀求消費者經濟生活之重建復甦機會。
    惟對於已與金融機構協商成立，或於本條例施行前，已依金
    融主管機關協調成立之中華民國銀行公會會員辦理消費金融
    案件無擔保債務協商機制與金融機構成立協商之債務人，若
    非因不可歸責於己之事由，致履行顯有重大困難，僅係為圖
    謀減免債務，而不為債務之履行，自有違債權契約為誠信契
    約之本旨，故依消費者債務清理條例第151條第6項準用同條
    第5項前段之規定，不得聲請更生或清算，始能避免肇致道
    德危險。次按聲請更生或清算不合程式或不備其他要件者，
    法院應以裁定駁回之，但其情形可以補正者，法院應定期間
    先命補正，消費者債務清理條例第8條定有明文。
三、經查：
(一)、債務人甲○○前於消費者債務清理條例施行前，依金融主管
    機關協調成立之中華民國銀行公會會員辦理消費金融案件無
    擔保債務協商機制與金融機構於民國95年6月26日成立協商
    ，當時債務人之無擔保債務總額為1,427,061元，雙方約定
    債務人每月應償還款項合計為20,273元，債務人自95年7月
    10日起開始依約繳款，繳款9期至96年5月止，其後即未再履
    行。債務人迄今尚欠如附表所示之債權金額等情，已據債務
    人提出協議書及無擔保債務還款計劃為證，且有各該債權銀
    行民事陳報狀附卷可稽，堪信為真實。
(二)、次查，債務人（失婚），育有2名子女（14歲、12歲），債
    務人96年度薪資所得為619,720元；又其現任職於第三人大
    榮汽車貨運股份有限公司，每月應發薪資金額約58,985元（
    97年1月起至7月止薪資平均值〈小數點以下四捨五入〉）；
    此有勞保局電子閘門查詢作業被保險人投保資料查詢、稅務
    電子閘門財產所得調件明細表及債務人薪資明細表在卷足憑
    。本件審酌我國97年度最低生活費標準為每人9,829元，有
    歷年最低生活費一覽表在卷足佐，而債務人每月實際支出子
    女扶養費共10,000元。是依此計算，債務人及其子女每人每
    月基本生活費用合計約19,829元（計算式：9829+5000×2=1
    9829），則債務人每月薪資所得扣除每月家庭生活費用後之
    餘額，並非不能履行債務人依債務協商約定每月應償還之款
    項20,273元。
(三)、縱認債務人主張其尚須為前妻負擔房貸2萬元乙節屬實，惟
    查債務人之前妻名下所有不動產（土地2筆及房屋1幢）價值
    為1,138,376元，有稅務電子閘門財產所得調件明細表在卷
    可按，而債務人於95年6月26日成立債務協商後，再對其前
    妻承諾願為其前妻負擔房貸2萬元，則債務人於承諾時未慮
    其履約能力，且其承諾將使前妻之財產價值隨日增加，但卻
    因而損及其債權人之權益，則債務人對其前妻所為之承諾是
    否得謂係因不可歸責於己致履行債務顯有重大困難之事由，
    難謂無疑。又銀行公會現已提供「個別協商一致性方案」之
    協商程序，若債務人慮及前妻之房貸債務，理應先經由與債
    權銀行之再次協商，以求妥適調整債務人與債權人及其他利
    害關係人間之權利義務關係，俾保障雙方之權益，要難逕以
    債務協商後對其前妻之承諾而損及債權人之權益。因之，依
    債務人前述之工作能力及財產狀況，債務人主張其有因不可
    歸責於己致其履行債務顯有重大困難之事由存在云云，不足
    憑採。
四、綜上所述，債務人於消費者債務清理條例施行前，既已與金
    融機構之債權人依金融主管機關協調成立之中華民國銀行公
    會會員辦理消費金融案件無擔保債務協商機制成立協商，且
    又無因不可歸責於己致履行顯有重大困難之事由，則其聲請
    更生，顯然違背消費者債務清理條例第151條第6條準用同條
    第5項前段之規定，且上開欠缺又屬無從補正，揆諸前開說
    明，應予駁回其更生之聲請，爰裁定如主文。
中    華    民    國    97    年    12    月    8    日
              民事第三庭    法      官  張季芬
上為正本係照原本作成。
如不服本裁定，應於裁定送達後10日內，以書狀向本院提出抗告
，並繳納抗告費新臺幣1千元。
中    華    民    國    97    年    12    月    8    日
                            書  記  官  顏惠華
 附表：債務人之債權人名稱、債權金額
┌───┬─────────┬─────────────┐
│編號  │債權人名稱        │現存實際債權金額（新台幣）│
├───┼─────────┼─────────────┤
│1     │台北富邦商業銀行  │債務人尚積欠信用貸款本金  │
│      │股份有限公司      │381,562元，及以本金金額自 │
│      │                  │95年5月16日起至清償日止， │
│      │                  │按年息8.35%計算之利息，其 │
│      │                  │逾期在6個月以內者按上開利 │
│      │                  │率10%，逾期在6個月以上者，│
│      │                  │就超過部份按上開利率20%計 │
│      │                  │算之違約金（未參加協商之債│
│      │                  │權銀行）。                │
├───┼─────────┼─────────────┤
│2     │國泰世華商業銀行  │債務人尚積欠20,040元（含本│
│      │股份有限公司      │金15,603元、未繳利息暨違約│
│      │                  │金2,407元，及自97年2月26日│
│      │                  │起至97年10月23日止按年息19│
│      │                  │.70%計算之利息2,030元）。 │
├───┼─────────┼─────────────┤
│3     │聯邦商業銀行      │債務人尚積欠信用卡款項287,│
│      │股份有限公司      │326元。                   │
├───┼─────────┼─────────────┤
│4     │萬泰商業銀行      │債務人尚積欠419,800元，且 │
│      │股份有限公司      │以此本金金額，自96年4月21 │
│      │                  │日起至清償日止，按年利率  │
│      │                  │20%計算之利息。           │
├───┼─────────┼─────────────┤
│5     │台新國際商業銀行  │債務人截至97年8月21日止， │
│      │股份有限公司      │共積欠無擔保債務566,724元 │
│      │                  │，保證債務271,205元。     │
├───┼─────────┼─────────────┤
│6     │大眾商業銀行      │債務人尚積欠信用卡款項132,│
│      │股份有限公司      │033元（含本金120,564元、利│
│      │                  │息10,219元及違約金1,250元 │
│      │                  │）。                      │
├───┼─────────┼─────────────┤
│7     │中國信託商業銀行  │債務人計至97年10月3日，尚 │
│      │股份有限公司      │積欠小額信貸341,262元（未 │
│      │                  │參加協商之債權銀行）。    │
└───┴─────────┴─────────────┘


司法院資訊處製作；財團法人民間司法改革基金會備份。
